最高法院刑事判決　　　　　　　　　　　　　　　九十一年度台上字第二六九四號
　　上　訴　人　乙○○即甲○.
右上訴人因偽造文書案件，不服台灣高等法院中華民國八十九年二月二十五日第二審
判決（八十八年度上訴字第三三四四號，起訴案號：台灣台北地方法院檢察署八十七
年度偵字第二六五０七號），提起上訴，本院判決如左：
    主  文
原判決撤銷，發回台灣高等法院。
    理  由
本件原判決認定：上訴人甲○（民國八十八年十月二十九日改名為乙○○）於八十六
年五月間參加洪坤美擔任會首之互助會，該會每會每月會款為新台幣（下同）三萬元
，自八十六年五月二十七日起至八十八年六月二十七日止，共二十五期（含會首共計
二十六人），於每月二十七日下午二時，在台北市○○○路○段七十五巷二十二號一
樓洪坤美所經營之「大格格精品行」處所開標。甲○竟利用同為會員之親家母林月桂
之會款均由其女黃淑芬（已改名為「黃萱」）處理，及尚未得標之會員多數不能前
來投標之機會，意圖為自己不法之所有，未經另一活會會員林月桂之授權，即基於行
使偽造私文書及詐欺之犯意，由甲○冒用林月桂之名義，先在不詳時、地，先偽造林
月桂之簽名署押，再填寫出標金額為八千八百元之標單，充作林月桂之標單，而於八
十六年十一月二十七日，在上開洪坤美之精品行，向洪坤美及其他到場之活會會員詐
稱其受林月桂囑託代為投標，遂持上開偽造之標單參與投標，並以最高標得標，洪坤
美不知上情，遂宣布林月桂得標。洪坤美並向其他十八名活會會員共收取會款共三十
八萬一千六百元（每位活會會員應繳之金額為三萬元減去八千八百元即二萬一千二百
元）再轉予甲○，足以生損害於林月桂及其他活會會員等情，因而撤銷第一審之判決
，改判仍論處上訴人行使偽造私文書罪刑，並就八十七年七月二十七日投標行為說明
尚無證據證明有詐欺犯行，爰不另為無罪之諭知，固非無見。
惟查：(一)有罪之判決書，對於被告有利之證據不採納者，應記載其理由，刑事訴訟法
第三百十條第二款定有明文。原判決認上訴人有冒標犯行，無非以上訴人坦承提出林
月桂名義之標單標會，證人林月桂、黃萱均證稱未託上訴人投標，證人陳品樺證稱
「八十七年六月二十七日我去標會時，被告用台語跟我說好不容易，等到會到一半才
能標，我之前已經標了一個會。她還說，他每個月都給他親家收活會的錢，還要繳死
會的錢」（原審卷第一一六頁背面）等等為其依據。然上訴人自偵查以迄第一審、原
審均否認有冒標行為，辯稱該標單係洪樹忠委其投標等語，而依系爭會單八注意事項
３之記載「凡跟二會以上須經半數會才可標第二會」（偵查卷第三頁），則上訴人與
林月桂係以不同名義跟會，是否應受該約定之限制？此與證人陳品樺之證言憑信力如
何至有關係，原判決未予調查、釐清，已有未合，且上訴人苟確有冒標行為，於八十
七年六月前往投標時，是否會自暴其短坦承曾標取親家之會及自承受投標之限制？尤
非無可疑。又八十六年十一月二十七日林月桂名義得標之會款，告訴人洪坤美迭次指
稱係依上訴人之指示送至和平東路洪樹忠處，交予林品呈（即洪樹忠之妻）（偵查卷
第十三頁背面、第一審卷第七十九頁、原審卷第四十五頁），而林月桂之會款原由其
媳婦黃淑芬（即黃萱）交付，自八十六年十一月二十七日起透過林品呈轉交乙節，
亦為告訴人所自承（偵查卷第二十九頁背面），證人黃淑芬之證言亦相同（同偵查卷
第二十九頁背面）。該次開標結果既由林月桂得標，告訴人於交付會款時，何以未交
付予林月桂或其媳婦黃淑芬？或依二人指示交付第三者？卻依不相干之上訴人之指示
辦理？該會究係由何人得標？況證人黃萱於原審證稱「（法官問：八十六年十一月
二十七日該次會以後的會款都交洪樹忠？）對的」、「我們沒有同意洪樹忠標林月桂
的會。洪樹忠標了我婆婆的會，我回家有轉述給林月桂知道，我說他們講好了我們繼
續繳活會就好，他也同意」（原審卷第九十九頁）等語，則指係由洪樹忠標取林月桂
之會，並有上訴人所提出，黃萱之夫黃冠雄於八十七年四月二十一日匯款四萬二千
元（活會款二會）予洪樹忠之匯款收執聯（第一審卷第三十六頁）可參，另依告訴人
所提出之會單（偵查卷第三頁）八注意事項２之記載「得標人必須將剩餘期數之應付
會款按到期日以支票一次支付」，本件八十六年十一月二十七日既以林月桂名義得標
，當期是否由林月桂開立支票予告訴人？抑由第三者開立？原因為何？此與該會究係
何人標取息息相關。原判決就此有利上訴人之證據資料未予調查或指駁說明何以不足
採信，即遽為上訴人不利之認定，自有理由不備之違法情形。(二)查除有特別規定外，
已受請求之事項未予判決者，其判決當然為違背法令，為刑事訴訟法第三百七十九條
第十二款所明定。此所謂已受請求之事項未予判決，係指其請求事項，屬於起訴或上
訴之範圍，應由法院審理判決，而法院竟未為任何裁判者而言，如連續犯、想像競合
犯等裁判上一罪之案件，其一部分未經裁判者，即屬之。本件檢察官起訴書認上訴人
乙○○於八十六年十一月二十七日冒標行為，「以最高標得到會金，使不知情之『其
餘會員』及會首陷於錯誤信以為真而交付……五十八萬二千八百元……」，顯見係認
上訴人向全體會員詐欺並取得款項。然原判決則認上訴人「向洪坤美及其他到場之『
活會會員』詐稱……洪坤美並向其他十八名『活會會員』共收取會款三十八萬一千六
百元再轉予甲○」（原判決事實欄一倒數第六行起），似認僅活會會員為上訴人詐欺
行為之被害人，就死會會員部分是否亦為本件詐欺之被害人？該部分上訴人有無構成
詐欺犯行？原判決並未於事實及理由欄予以論述說明，此部分自有已受請求之事項未
予判決之違法。(三)有罪之判決書，其理由說明與事實記載或卷內證據資料不相符合，
即屬判決理由矛盾，其判決當然為違背法令。原判決以上訴人乙○○「冒用林月桂之
名義，先在不詳時、地，先偽造林月桂之簽名署押，再填寫出標金額為八千八百元之
標單，充作林月桂之標單，而於八十六年十一月二十七日，在上開洪坤美之精品行，
向洪坤美及其他到場之活會會員詐稱其受林月桂囑託代為投標，遂持上開偽造之標單
參與投標，並以最高標得標」，認上訴人有冒標犯行，惟理由欄二、(二)3.則以「縱如
被告所辯該會係洪樹忠所冒標，則無論是被告或洪樹忠所冒標，就洪樹忠代繳被告或
林月桂之會款，跟告訴人會算會款時，仍應就林月桂的會款以死會的金額計算……」
，似認該會亦可能由洪樹忠冒標，亦有事實認定與理由說明，不相適合之違法情形。
以上或為上訴意旨所指摘，或為本院得依職權調查之事項，應認原判決有發回更審之
原因。原判決理由五不另為無罪之諭知部分，因公訴人認與前揭論罪科刑部分為裁判
上一罪，爰一併發回，附此說明。
據上論結，應依刑事訴訟法第三百九十七條、第四百零一條，判決如主文。
中      華      民      國    九十一    年      五      月     十五     日
                              最高法院刑事第七庭
                                  審判長法官  張  信  雄
                                        法官  賴  忠  星
                                        法官  張  清  埤
                                        法官  呂  永  福
                                        法官  林  永  茂
      右正本證明與原本無異
                                              書  記  官
中      華      民      國    九十一    年      五      月    二十二    日
